最高法院民事判決　　　　　　九十四年度台上字第二二三九號
　　上　訴　人　甲 ○ ○
　　訴訟代理人　王 偉 凡律師
　　被 上訴 人　丙 ○ ○
　　訴訟代理人　吳 謹 斌律師
　　被 上訴 人　乙○○○
　　　　　　　　　　　　　之4.
　　　　　　　　丁 ○ ○
　　共　　　同
　　訴訟代理人　蔡 慧 玲律師
　　　　　　　　粘 毅 群律師
上列當事人間請求損害賠償事件，上訴人對於中華民國九十三年
五月二十五日臺灣高等法院第二審判決（九十二年度上易字第七
四一號），提起上訴，本院判決如下：
    主  文
上訴駁回。
第三審訴訟費用由上訴人負擔。
    理  由
本件上訴人主張：坐落台北市○○區○○段一小段三一九、三一
九之二、三一九之三、三一九之四、三一九之五、三一九之六、
三一九之七、三一九之八地號及興泰段三小段五三七、五三七之
一、五三八、五三八之一、五三八之二、五三八之三地號等土地
（下稱系爭土地）原為伊母林陳鶯、被上訴人丙○○、訴外人陳
木火（即被上訴人乙○○○、丁○○之被繼承人）、中華民國、
台北市及其他共有人所共有，其中陳木火、丙○○之應有部分各
為六分之一，而伊母林陳鶯於民國八十五年七月二十五日死亡，
伊因繼承取得系爭土地應有部分四五分之一所有權；詎丙○○、
陳木火等未經其他共有人同意，擅自將上開共有之系爭土地提供
予他人設置墳墓、收取高額價金（丙○○擅自提供土地供他人濫
葬一事，業據台灣高等法院以九十年度上更(一)字第一一三○號判
決丙○○有罪確定在案）。丙○○及陳木火所為上開行為，除逾
越其應有部分而使用收益外，尚違反民法有關共有物應由全體共
有人共同管理之規定，並已侵害及妨害上訴人按其應有部分，對
於系爭土地之使用收益權，因陳木火於八十七年七月九日死亡，
其所有系爭土地之應有部分由其繼承人乙○○○及丁○○繼承等
情，爰依民法第一百八十四條第一項、第一百八十五條第一項侵
權行為及民法第一百七十九條不當得利之規定，求為命被上訴人
應連帶給付新台幣（下同）八十五萬一千一百元暨自八十六年八
月廿三日起至清償日止，按年息百分之五計算之利息。被上訴人
應連帶自八十八年八月十一日起至將坐落於系爭土地上之墳墓遷
移日止，按月連帶給付一萬四千一百八十五元之判決（第一審駁
回上訴人之請求，上訴人聲明不服，於原審上訴聲明變更請求被
上訴人應連帶給付上訴人一百五十六萬零三百五十元，暨其中八
十五萬一千一百元部分，自八十六年八月廿三日起至清償日止，
其中七十萬九千二百五十元部分，自本擴張訴之聲明狀繕本送達
之翌日起至清償日止，均按年息百分之五計算之利息。被上訴人
另應連帶自九十二年十月十一日起至將坐落於系爭土地上之墳墓
遷移日止，按月連帶給付一萬四千一百八十五元。）
被上訴人丙○○以：系爭土地均係伊等繼承祖先之遺產，土地上
雖有部分設置有他人之墳墓，主要係因該土地因軍事禁建而無使
用價值，故祖先同意他人設置墳墓，被上訴人等共有人從小就親
眼所見所知如此沿襲方式及習慣，縱然祖先死後，仍有少部分他
人續立墳墓，被上訴人及共有人林秀美、陳勝相、陳文雄、陳淑
華、陳正源、陳文正、闕對等人亦同意沿襲祖先傳統之方式及習
慣而由他人設置墳墓。況且目前系爭土地上尚有許多空地，遠大
於上訴人所有系爭土地應有部分四五分之一所有權，故於系爭土
地上，丙○○並無任何竊佔或侵權等情事發生。又縱認有損害發
生，應以「實際墳墓損害多少」為準，上訴人不但未舉證以實其
說，反而以土地全部面積作為計算，已有未合，且先祖父母並未
將所有之系爭土地均設有墳墓，上訴人豈可將全部共有之土地面
積，依申報地價計算，上訴人之請求，顯然依法不合等語，資為
抗辯。被上訴人乙○○○、丁○○則以：伊被繼承人陳木火於八
十七年七月間即已過世，其生前並未表示有收取價金及提供並管
理系爭土地上墳墓，乙○○○、丁○○亦不知情，上訴人單憑丙
○○於刑事案件中之筆錄即斷言陳木火有收取價金之事實，實不
足採信。又系爭土地共有人陳文正、林秀美等人於刑事案件審理
中均證稱該土地之共有人（含上訴人之被繼承人林陳鶯）均未表
示反對系爭土地供他人設置墳墓，上訴人雖於八十六年八月五日
辦理繼承登記時，始知系爭土地係供人設置墳墓之事，然其既屬
事後因繼承取得系爭土地之權利，即不能因此據以否定原共有人
為共有土地之處分行為。另據土地共有人林秀美、陳勝明、陳文
雄、陳淑華、陳正源、陳文正、闕對等人所書立證明書足證系爭
土地上供人設置墳墓，早經共有人等之祖先所同意，非陳木火私
自同意設置。且上訴人亦自承其母林陳鶯僅私下抱怨未獲徵詢而
巳，並未曾有任何異議，故上訴人應舉證陳木火有何其所指之侵
權行為，且應舉證其所有之土地上之墳墓究竟有那一些係由陳木
火私自同意他人所設置者。又陳木火既未曾收受價金，又非無權
占有土地之人，何以須負不當得利返還之責，上訴人所請求顯無
理由等語，資為抗辯。
原審審理結果，以：上訴人主張系爭土地為上揭共有人所共有，
因其母林陳鶯於八十五年七月二十五日逝世，其依繼承之法律關
係取得系爭土地所有權之應有部分四十五分之一，另被上訴人乙
○○○、丁○○之被繼承人陳木火於八十七年七月九日逝世之事
實，為被上訴人所不爭執，且有系爭土地登記謄本、陳木火戶籍
謄本、系爭土地共有人明細表附台北市政府社會局北市社七字第
八九二○九八六六○○號函足憑，堪信為真實。惟查系爭土地於
上訴人祖父母（即被上訴人丙○○及陳木火之父母）陳藝、陳許
幼生前，即以之提供他人設置墳墓之用，陳藝、陳許幼死亡後，
系爭土地先則由上訴人之父管理，上訴人之父死亡後，則由陳木
火管理，供他人設置墳墓，各共有人對上開共有土地之管理方式
均同意，上訴人之母林陳鶯亦未反對，至於被上訴人丙○○則未
管理系爭土地各節，有兩造不爭執真正之陳藝及陳許幼出具之讓
渡證、讓渡使用證、九十年二月二十五日證明書（共有人陳文正
、陳林蜜、陳淑華、陳正源、闕對、林秀美、陳勝相、陳文雄、
陳文發出具者）等件足稽，且經共有人林秀美、陳淑華、被上訴
人乙○○○之女陳勝相於台灣台北地方法院（下稱台北地院）八
十九年度易字第二四八六號刑事案件審理中，證述屬實，有該刑
事判決影本可考，亦堪信為真實。則上訴人之母就其配偶死後系
爭土地係由陳木火管理之事顯已知悉各節，即足認定。另參酌上
訴人及林陳鶯之子林鄧賜於台北地院八十九年度易字第二四八六
號刑事案件審理中之陳稱：「我媽媽生前有埋怨該等土地都由陳
家的人在處理，都沒有來徵詢我們的意見…………」、「………
…但我母親沒有和陳家的人吵這個事情，或採取法律途徑。」，
上訴人空言主張其父母未同意系爭土地供他人設置墳墓云云，並
無可採。則被上訴人丙○○及被上訴人乙○○○、丁○○之被繼
承人陳木火既經共有人之同意管領系爭土地，將土地提供他人設
置墳墓之行為，自無庸負侵權行為損害賠償之責任。又系爭土地
尚餘空地（未蓋墳墓所餘之空地）尚有三二六一、七五平方公尺
，合九八六、六八坪，但上訴人應有部分僅為四五分之一，即五
九三平方公尺，合一七九、三八坪，業經原審勘驗屬實，並有台
北市古亭地政事務所土地複丈結果在卷可按，則被上訴人等沿襲
該等土地向來之使用方式及習慣而提供族人等設置墳墓並未逾越
被上訴人所有之應有部分範圍，而侵犯上訴人之權利範圍，依本
院五十五年台上字第一九四九號判例意旨，被上訴人並無不當得
利之情況發生，其自不負返還不當得利之義務。從而，上訴人依
侵權行為、不當得利之法則，請求被上訴人連帶給付一百五十六
萬零三百五十元，暨其中八十五萬一千一百元部分，自八十六年
八月廿三日起至清償日止，其中七十萬九千二百五十元部分，自
本擴張訴之聲明狀繕本送達之翌日起至清償日止，均按年息百分
之五計算之利息。被上訴人應連帶自九十二年十月十一日起至將
坐落於系爭土地上之墳墓遷移日止，按月連帶給付上訴人一萬四
千一百八十五元，自非有據，不應准許云云，為其心證之所由得
，爰將第一審所為上訴人敗訴之判決予以維持，駁回上訴人之上
訴及擴張之訴部分，經核於法洵無違誤。上訴論旨，猶執陳詞，
就原審取捨證據、認定事實之職權行使所為之論斷，指摘原判決
不當，求予廢棄，非有理由。
據上論結，本件上訴為無理由。依民事訴訟法第四百八十一條、
第四百四十九條第一項、第七十八條，判決如主文。
中　　華　　民　　國　九十四　年　 十二　 月　　八　　日
                      最高法院民事第八庭
                          審判長法官  朱　建　男
                                法官  顏　南　全
                                法官  許　澍　林
                                法官  袁　靜　文
                                法官  鄭　傑　夫
      本件正本證明與原本無異
                                      書  記  官
中　　華　　民　　國　九十四　年　 十二 　月　二十一　日
                                                      v
